【裁判字號】    99,訴,970
【裁判日期】    990915
【裁判案由】    清償債務
【裁判全文】
臺灣板橋地方法院民事判決               99年度訴字第970號
原      告  乙○○○
            甲○○
共      同
訴訟代理人  陳麗芬律師
            胡盈州律師
被      告  丁○○
            丙○○
上列當事人間請求清償債務事件，經本院於民國99年9月1日言詞
辯論終結，判決如下：
    主      文
被告應於繼承訴外人黃翠平遺產範圍限度內連帶給付原告甲○○
新臺幣拾貳萬玖仟壹佰陸拾柒元，及自民國九十九年一月八日
起至清償日止，按週年利率百分之五計算之利息。
原告其餘之訴駁回。
訴訟費用由原告乙○○○負擔百分之七十五，原告甲○○負擔百
分之十，餘由被告連帶負擔。
本判決第一項得假執行。
原告其餘假執行之聲請駁回。
    事實及理由
一、程序方面：
（一）按「訴訟標的對於共同訴訟之各人必須合一確定者，適用
      下列各款之規定：一、共同訴訟人中一人之行為有利益於
      共同訴訟人者，其效力及於全體；．．．」民事訴訟法第
      56條第1款前段定有明文。次按民法第275條規定連帶債務
      人中之一人受確定判決，而其判決非基於該債務人之個人
      關係者，為他債務人之利益亦生效力，故債權人以各連帶
      債務人為共同被告提起給付之訴，被告一人提出非基於其
      個人關係之抗辯有理由者，對於被告各人即屬必須合一確
      定，自應適用民事訴訟法第56條第1 項之規定（最高法院
      33年上字第4810號判例意旨參照）。本件原告以被告係黃
      翠平之繼承人，黃翠平業已於民國97年11月19日死亡，惟
      黃翠平生前積欠原告之債務為由，向本院對被告聲請核發
      支付命令，經98年度司促字第56333 號事件核發支付命令
      在案，被告丁○○於支付命令送達後20日內以「該項債務
      並非單純、尚有糾葛，逕依其片面指述，發予支付命令，
      殊有不妥」等情為辯聲明異議，則被告丁○○前開異議顯
      非基於其個人關係所為，對於被告各人即屬必須合一確定
      ，揆諸首揭說明，自應適用民事訴訟法第56條第1 項前段
      之規定，是丙○○雖未對支付命令異議，亦視同業已異議
      ，並為本件被告，合先敘明。
（二）被告丁○○未於言詞辯論期日到場，核無民事訴訟法第38
      6 條各款所列情形，爰依原告聲請，由其一造辯論而為判
      決。
二、原告主張略以：
（一）被告之母黃翠平業於97年11月19日死亡，被告丁○○、丙○○分別為黃翠平之長、次男，均為繼承人，另黃翠平之
      長女劉茌均已拋棄繼承，配偶劉忠學早於96年1 月24日死
      亡故無繼承權。黃翠平生前於96年6月7日與原告甲○○共
      同向訴外人陳銀春購買坐落於臺北縣中和市○○○段外南
      勢角小段153 之10地號土地（下稱系爭土地，權利範圍應
      有部分1/5）及其上同小段14077號建物（權利範圍全部，
      即門牌號碼臺北縣中和市○○路263巷9弄9之2號建物，下
      稱系爭房屋；系爭土地、房屋下合稱系爭房地），由黃翠
      平與原告甲○○各享系爭房地一半之應有部分，然因系爭
      房屋屋齡已逾30年，漏水嚴重而需整修始能居住，黃翠平
      無力負擔房屋整修費用，故向原告乙○○○借款新臺幣（
      下同）200 萬元以為因應，嗣因黃翠平死亡，原告乙○○○前於98年8 月12日以存證信函催告被告清償上開借款之
      本息，未獲置理，已符合定期一個月以上期間催告之規定
      。爰依民法第474條第1項以及第478 條之規定請求黃翠平
      之繼承人即被告連帶清償上開借款。
（二）黃翠平生前與原告甲○○共同購買系爭房地，惟事實上黃
      翠平本身並無資力，其買賣價金係以原告甲○○擔任負責
      人經營之偲高企業社為借款人，以黃翠平為偲高企業社即
      原告甲○○之連帶保證人向慶豐商業銀行（下稱慶豐銀）
      借款50萬元（下或稱慶豐銀貸款），另黃翠平與原告甲○○以系爭房地為抵押擔保共同向中國信託商業銀行（下稱
      中信銀）借款402 萬元（下或稱中信銀房貸），作為共同
      購置系爭房地之用，黃翠平及原告甲○○已約明凡貸款、
      相關費用、利息等應平均負擔，惟黃翠平從未繳納上開銀
      行貸款本息，全數由原告甲○○按期對慶豐銀及中信銀繳
      納本息迄今，截至98年11月底為止，原告甲○○已清償慶
      豐銀貸款中之560,921元（含借款本金50萬元、徵信費1千
      元、開辦費1萬元、信保基金保險費2,362元、利息47,559
      元），清償中信銀房貸中之帳戶管理費、貸款本金、貸款
      利息總計566,740 元，並支付系爭房地買賣移轉登記相關
      費用91,594元（含仲介費54,500元、代書費24,000元、契
      稅9,594元、銀行帳戶管理費3,500元），黃翠平應分別負
      擔一半即280,460元、283,370元及45,797元，合計609,62
      7元，為此分別依民法第281條（就慶豐銀貸款部分）、第
      271 條（就中信銀房貸及系爭房地買賣移轉登記相關費用
      部分），請求被告連帶清償上開費用。
（三）是原告聲明：被告應連帶給付原告乙○○○200 萬元、原
      告甲○○609,627 元，及均自支付命令送達之翌日起迄清
      償日止，按週年利率5%計算之利息，暨悉以供擔保為條件
      之假執行宣告。
三、被告方面：
（一）被告丁○○抗辯意旨略以：
  １、緣被告之母黃翠平、被告丙○○、原告乙○○○分別與原
      告甲○○間係婆媳、夫妻及母女關係，黃翠平與原告甲○○於96年間共同購買系爭建物，係黃翠平原位於屏東縣境
      之眷村眷舍改建，並適逢被告丙○○將與原告甲○○結婚
      （該二人於97年3月1日結婚）所購置，被告丁○○為黃翠
      平之長子，因工作關係長年派駐中國大陸上海，故有關眷
      村改建另行購屋等相關事宜均由黃翠平、被告丙○○與原
      告甲○○三人處理。有關原告乙○○○提出之借據（下稱
      系爭借據）上所載「．．．因房屋裝修故委託兒子丙○○
      向岳母借款貳佰萬元．．．」字句，惟系爭房地本係作為
      原告甲○○與其夫即被告丙○○新婚居所，其裝潢費用為
      何以由黃翠平委託被告丙○○向原告乙○○○借款為之，
      此與常情未合；又原告甲○○與被告丙○○係於97年3月1
      日結婚，原告甲○○提出系爭房屋裝修廠商單據皆發生在
      96年底及97年初，而原告乙○○○陳稱上開借款係於97年
      3月5日由其開立於合作金庫銀行大坪林分行（下稱大坪林
      合庫）帳戶匯款295 萬元至其女即原告甲○○所設偲高企
      業社亦開立於大坪林合庫之帳戶內，惟上開匯款之日期、
      金額均與借據上所載不同，更有甚者，上開匯款竟非匯入
      黃翠平之帳戶，根本無從作為交付黃翠平借款之證明，是
      原告乙○○○之請求已乏依據。
  ２、黃翠平購買系爭房地之原意，係自備款由黃翠平給付，後
      續房貸由被告丙○○與原告甲○○二人自行支付，購屋後
      軍方核撥之房屋補助款數百萬元作為黃翠平晚年養老之用
      。詎黃翠平女士突於97年11月19日死亡，死亡前後軍方核
      撥購屋款項始末，原告甲○○與被告丙○○均未做任何說
      明，便聲稱黃翠平向原告乙○○○借款，使被告丁○○無
      從據以核對真偽。至於中信銀房貸402 萬元部分，系爭房
      地既為黃翠平與原告甲○○婆媳二人所共有，則皆應擁有
      居住權，惟事實上黃翠平一直於屏東老家租屋而居，並未
      居住系爭房地，是中信銀房貸自應由原告甲○○自行支付
      ，且系爭房地係因眷村改建所另購，軍方均有購屋補助款
      項及補償金，應不需要另行貸款。故原告甲○○請求黃翠
      平負擔1/2 貸款實屬無理。至於慶豐銀貸款部分，原告甲○○所提貸款契約及本息攤還表，均無法證明如原告甲○○聲明係將借款全數供作購買系爭房地所用，是原告甲○○之請求亦無理由。
  ３、是被告丁○○聲明：原告之訴駁回。
（二）被告丙○○則同意本件原告之請求。
四、原告主張之上開情事，固為被告丙○○所不爭執，惟為被告
    丁○○所否認，並以前揭情詞置辯，是原告乙○○○曾否交
    付借款予黃翠平，黃翠平與原告甲○○就慶豐銀貸款、中信
    銀房貸及系爭房地買賣移轉登記相關費用間究係成立何法律
    關係，黃翠平是否應就上開貸款已清償部分與費用之一半負
    清償之責，厥為本件重要之爭執，合先敘明。
五、按當事人主張有利於己之事實者，就其事實有舉證之責任。
    民事訴訟法第277 條前段定有明文。次按稱消費借貸者，謂
    當事人一方移轉金錢或其他代替物之所有權於他方，而約定
    他方以種類、品質、數量相同之物返還之契約。民法第474
    條第1 項亦有明定，依上開規定，消費借貸契約於通說上認
    係要物契約（該條立法意旨參照），應由貸與人就交付金錢
    之事實負舉證之責。原告乙○○○主張黃翠平積欠其借款20
    0 萬元等情，固據其提出系爭借據為證，惟為被告丁○○所
    否認，並以前揭情詞置辯。經查，原告乙○○○固提出其與
    原告甲○○開立偲高企業社分別設於大坪林合庫帳戶存摺兩
    本（本院卷第184至185頁），執為其已將借款交付黃翠平之
    證明，惟原告乙○○○並非將款項匯入黃翠平之帳戶，而係
    匯入其女即原告甲○○為負責人之偲高企業社帳戶中，已難
    執為其已交付借款予黃翠平之證明，更遑論所匯款項（295
    萬元）與系爭借據所載之借款金額（200 萬元）差距甚大，
    匯款日期（97年3 月24日）與系爭借據書立日（97年3月5日
    ）亦間隔甚久；原告乙○○○雖主張匯款295 萬元係包括黃
    翠平借款200 萬元及供其女即原告甲○○婚禮95萬元，且係
    依黃翠平之指示方匯入偲高企業社在大坪林合庫之帳戶內等
    情，惟此部分主張除據其泛言陳稱外，並未為何舉證，自無
    可採。次細繹原告所提系爭房屋之裝潢單據（本院卷第221
    至223頁），均係發生在96年11月至97年1月間，早於系爭借
    據書立日期，且上開裝潢單據上之金額合計僅20餘萬元，則
    如何會發生系爭借據上所載高達200 萬元之裝潢費用，已容
    非無疑。且以原告二人間係母女關係，如依原告陳稱黃翠平
    係指定以偲高企業社之大坪林合庫帳戶為匯款帳戶，則原告
    甲○○是否確將上開200 萬元均用以支付系爭房屋之裝潢費
    用，及系爭房屋之裝潢費用總額若干，原告甲○○是否已依
    其於本件一貫主張與黃翠平負擔一半金額等情事，均未見原
    告有何舉證，是難僅以系爭借據及上開匯款資料，即能證明
    黃翠平與原告乙○○○間有借貸關係，及原告乙○○○已交
    付借款200 萬元予黃翠平之情事，是原告乙○○○請求黃翠
    平之繼承人即被告連帶清償借款200 萬元即乏依據，而無從
    准許。
六、至於原告甲○○為本件請求部分，茲析述如下：
（一）按保證債務之所謂連帶，係指保證人與主債務人負同一債
      務，對於債權人各負全部給付之責任者而言，此就民法第
      272條第1項規定連帶債務之文義參照觀之甚明（最高法院
      45年臺上字第1426號判例意旨參照）；惟上開判例係指主
      債務人與連帶保證人對債權人之外部關係而言，至於主債
      務人與連帶保證人間之內部關係，仍應依民法債編各論保
      證一節規定。原告甲○○主張黃翠平本身並無資力，其購
      買系爭房地之價金係以原告甲○○擔任負責人之偲高企業
      社為借款人、黃翠平為連帶保證人因而為慶豐銀貸款50萬
      元，截至98年11月底為止原告甲○○已清償慶豐銀貸款中
      之560,921元，故依民法第281條規定，請求被告連帶清償
      其中一半即280,460 元等情，並提出慶豐銀貸款契約、本
      金利息攤還表等件（本院卷第35至36、39至41頁），惟為
      被告丁○○所否認。經細繹上開慶豐銀貸款契約，主債務
      人係原告甲○○開設之偲高企業社，黃翠平則係連帶保證
      人，則債權人即慶豐銀對偲高企業社、黃翠平請求連帶清
      償時，黃翠平對慶豐銀固不得主張先訴抗辯權；惟就偲高
      企業社與黃翠平之內部關係言，仍應依民法債編各論有關
      保證一節之特別規定，由偲高企業社對慶豐銀負最終清償
      責任，原告甲○○自無從援引一般連帶債務之民法第281
      條規定請求黃翠平分擔。雖原告甲○○主張慶豐銀貸款係
      全數用作購買系爭房地之用等情，惟核系爭房地之總價合
      計545 萬元（本院卷第28至29系爭房地買賣契約書），而
      黃翠平暨與原告甲○○共同以系爭房地為抵押貸得中信銀
      房貸402 萬元，另加上黃翠平於96年8月3日即已將眷村改
      建購屋補助款150 萬元匯入甲○○設於土地銀行古亭分行
      之帳戶，上開金額已超過系爭房地總價款，而無另行為慶
      豐銀貸款50萬元之必要，是原告甲○○此部分之主張，亦
      非有理。是原告甲○○請求被告連帶返還其已清償慶豐銀
      貸款之一半即280,460 元等情，已與證據及事實未能相符
      ，自無可採
（二）次按數人負同一債務或有同一債權，而其給付可分者，除
      法律另有規定或契約另有訂定外，應各平均分擔或分受之
      ，民法第271 條前段亦規定甚明。原告甲○○另主張其與
      黃翠平共同以系爭房地為抵押擔保因而為中信銀房貸402
      萬元作為共同購置系爭房地之用，截至98年11月底為止，
      其已清償清償中信銀房貸中之帳戶管理費、貸款本金、貸
      款利息總計566,740 元，另因購買系爭房地支付系爭房地
      買賣移轉登記相關費用91,594元（含仲介費54,500元、代
      書費24,000元、契稅9,594元、銀行帳戶管理費3,500元）
      ，黃翠平依約應分別負擔一半即283,370 元及45,797元等
      情，業據其提出中信銀房貸借據暨約定書、貸款對帳單、
      定金收據憑證、支票、登記費用收據明細表、契稅繳款書
      及存摺等件為證（本院卷第37至38、42至49頁），被告丁○○固就原告甲○○曾支出上開費用並無爭執，其雖以：
      系爭房地既為黃翠平與原告甲○○婆媳二人所共有，則皆
      應擁有居住權，惟事實上黃翠平一直於屏東老家租屋而居
      ，並未居住系爭房地，是中信銀房貸自應由原告甲○○自
      行支付等情為辯，非惟原告甲○○所否認，且被告丁○○
      亦未舉證證明，是被告丁○○此部分之抗辯自無可採，是
      原告甲○○此部分請求被告連帶給付329,167 元，自應准
      許。
    綜上，原告甲○○得請求被告連帶清償之金額以329,167 元
    ，始為允適；逾此部分之請求則無從准許。
七、繼按繼承人得限定以因繼承所得之遺產，償還被繼承人之債
    務，98年6月10日修正前民法第1154條第1項定有明文。經查
    ，黃翠平業於97年11月19日死亡，有黃翠平除戶戶籍謄本附
    卷可稽（本院卷第22頁），而被告丙○○、丁○○分別於98
    年2月17日、98年2月18日向本院呈報限定繼承，經本院98年
    度繼字第463號、98年度繼字第466號限定繼承事件（下稱相
    關限定繼承事件）分別於97年3月6日、98年2 月20日裁定公
    示催告在案，已據本院調取相關限定繼承事件全卷核對無訛
    ，且為原告所不爭執。是本件原告甲○○主張黃翠平生前積
    欠其債務，自為限定繼承效力所及，是被告既向法院呈報限
    定繼承，是本件上開准許原告甲○○之請求金額，應限定以
    被告因繼承黃翠平所得遺產之範圍內償還，始為允適。
八、從而，原告甲○○提起本件訴訟，請求被告應於繼承黃翠平
    遺產範圍限度內連帶給付原告甲○○329,167 元，及自支付
    命令送達之翌日即99年1月8日起至清償日止，按週年利率5%
    計算之利息，為有理由，應予准許；原告逾上開部分之請求
    則乏依據，自應予以駁回。
九、本件原告甲○○勝訴部分係所命給付金額未逾50萬元之判決
    ，本院依民事訴訟法第389 條第1項第5款之規定，依職權宣
    告假執行。至於原告其餘假執行之聲請，因訴之駁回而失所
    依據，不予准許。
十、本件事證已臻明確，兩造其餘攻擊防禦方法及舉證，經本院
    詳加審酌後，或與本件之爭執無涉，或對本件判決結果不生
    影響，爰不一一論述，併此敘明。
十一、訴訟費用負擔之依據：民事訴訟法第79條
中    華    民    國    99    年    9     月    15    日
                  民事第二庭法  官  鍾啟煌
以上正本係照原本作成。
如對本判決上訴，須於判決送達後20日內，向本院提出上訴狀，
上訴臺灣高等法院（應按他造人數提出繕本），如委任律師提起
上訴者，應一併繳納上訴審裁判費。
中    華    民    國    99    年    9     月    15    日
                            書記官  張國仁

司法院資訊處製作；財團法人民間司法改革基金會備份。
